臺灣臺南地方法院刑事判決
111年度訴字第555號
公  訴  人  臺灣臺南地方檢察署檢察官
被      告  劉瑾芝


上列被告因違反個人資料保護法等案件，經檢察官提起公訴（11
1年度偵字第3768號），被告於準備程序中就被訴事實為有罪陳
述，本院合議庭裁定由受命法官行簡式審判程序，判決如下：
    主  文
乙○○犯個人資料保護法第四十一條之非公務機關未於蒐集特定目
的必要範圍內利用個人資料罪，處有期徒刑貳月，如易科罰金，
以新臺幣壹仟元折算壹日。
    事  實
一、乙○○為甲○○之胞妹，2人間具有家庭暴力防治法第3條第4款
    所定義之家庭成員關係。乙○○知悉個人真實姓名、住址及國
    民身分證統一編號（下稱身分證字號）等登載在身分證上資
    料均屬於個人資料保護法第2條第1款所稱個人資料，非公務
    機關對個人資料之利用，應於蒐集之特定目的必要範圍內為
    之，且應符合個人資料保護法第20條所定各款情形者，始得
    為特定目的外之利用。竟未得甲○○同意，亦未在合法使用目
    的範圍內，基於加重誹謗、妨害名譽及意圖損害甲○○利益而
    非法利用個人資料之犯意，於民國110年12月7日，在其個人
    社群軟體FACEBOOK（下稱臉書）以標註甲○○於臉書暱稱「劉
    少傑」方式接續記載：「偷搶拐騙、不逞之徒、愛富嫌貧、
    貪慕虛榮、跋扈自姿、恬不知恥、敗德辱行、敗壞傷風、男
    盜女娼、…」、「…為了女人要打你爸、凶你媽、逼死另一半
    、霸凌打劫自己妹妹、禮義廉恥樣樣沒有…還做壞榜樣…有什
    麼資格為人父母」等言論辱罵及誹謗甲○○，並於言論下方張
    貼記載甲○○姓名、住址及身分證字號之臺灣臺南地方法院10
    2年度司促字第22839號支付命令裁定翻拍畫面，並將前開貼
    文及所附翻拍畫面設定為公開瀏覽狀態，供臉書上不特定多
    數使用者瀏覽，以此方式非法利用甲○○真實姓名、住址及身
    份證字號等得足資識別其個人之資料，並足生損害於甲○○之
    名譽、社會評價及隱私權。
二、案經甲○○訴由臺南市政府警察局歸仁分局報告臺灣臺南地方
    檢察署檢察官偵查起訴。
    理  由
一、本件被告乙○○所犯者，非為死刑、無期徒刑、最輕本刑為3 
    年以上有期徒刑之罪，亦非高等法院管轄第一審案件，其於
    準備程序進行中，就被訴事實為有罪之陳述（本院卷第243
    頁），經依法告知其簡式審判程序之旨，並聽取當事人之意
    見後，合議庭爰依刑事訴訟法第273條之1第1項之規定，裁
    定進行簡式審判程序。且依刑事訴訟法第273條之2規定，不
    受同法第159條第1項、第161條之2、第161條之3、第163條
    之1及第164條至第170條所規定證據能力認定及調查方式之
    限制，是本案所引傳聞證據均有證據能力。至本判決所引用
    之非供述證據，與本案均有關連性，亦無證據證明係實施刑
    事訴訟程序之公務員以不法方式所取得，依刑事訴訟法第15
    8條之4之反面解釋，當有證據能力。
二、上揭犯罪事實，業據被告於準備程序及審理時均坦承不諱（
    本院卷第239至244、247至253頁），核與告訴人即證人甲○○
    、證人劉永能、卓玉懿偵查中證述大致相符（警卷第7至9頁
    ；偵卷第39至41、145至146頁），並有被告於110年12月7日
    在臉書帳號所散布之資料1份、戶口名簿影本1份等件附卷可
    稽（警卷第25至26頁；偵卷93至131頁），足認被告之任意
    性自白與事實相符，洵堪採為論罪科刑之依據。從而，本件
    事證明確，被告上開犯行，堪予認定，應依法論科。
三、論罪科刑
㈠、按家庭暴力者，指家庭成員間實施身體、精神或經濟上之騷
    擾、控制、脅迫或其他不法侵害之行為；又家庭暴力罪，指
    家庭成員間故意實施家庭暴力行為而成立其他法律所規定之
    犯罪，家庭暴力防治法第2條第1款、第2款著有明文。查被
    告為告訴人之胞妹，為二親等旁系血親，有戶口名簿影本1
    份附卷可稽（警卷第25至26頁），足認其2人為家庭暴力防
    治法第3條第4款所稱之家庭成員；又被告本件所為已屬家庭
    成員間實施精神上之不法侵害行為，該當家庭暴力防治法第
    2條第2款之家庭暴力罪，惟因家庭暴力防治法並無科處刑罰
    之規定，應依刑法、個人資料保護法之規定論罪科刑，先予
    敘明。
㈡、按個人之姓名、聯絡方式（住址）、身分證字號，為個人資
    料保護法第2條第1款所定之個人資料，被告非公務機關，依
    同法第20條第1項之規定，對該等個人資料之利用，應於蒐
    集之特定目的必要範圍內為之，不得無故為法定目的外之不
    法利用，是被告即便因與告訴人為兄妹而知悉告訴人之姓名
    、地址及身分證字號，仍不得非法利用該等個人資料，被告
    於臉書張貼記載有告訴人之真實姓名、住址及身分證字號之
    支付命令擷圖，顯然不具任何同法第20條第1項但書之正當
    目的，自應認定係逾越必要範圍之不法利用個資行為。又按
    個人資料保護法第41條所稱「意圖為自己或第三人不法之利
    益」，應限於財產上之利益，但所稱「損害他人之利益」，
    則不限於財產上之利益（最高法院109年度台上字第1869號
    判決意旨參照）；本件被告因懷疑財產遭告訴人竊取而公開
    揭露記載有告訴人真實姓名、地址、身分證字號之支付命令
    擷圖，主觀上自有損害告訴人利益之不法意圖，與財產上之
    利益無關，客觀上亦可能因此使告訴人受到他人騷擾，自足
    生損害於甲○○。
㈢、按刑法第309條所謂「公然侮辱」，乃指對被害人抽象的予以
    謾罵，使人難堪之行為；而同法第310條所稱「誹謗」，除
    有散佈於眾之意圖外，尚須指摘或傳述足以毀損他人名譽之
    具體事實為必要，是「公然侮辱」、「誹謗」之區別點，乃
    在於一為「抽象謾罵」，一為「具體指摘」（司法院院字第
    2179號解釋意旨參照）。查被告於事實欄所為言論，就「偷
    搶拐騙、不逞之徒、愛富嫌貧、貪慕虛榮、跋扈自姿、恬不
    知恥、敗德辱行、敗壞傷風、男盜女娼」部分，係屬於對告
    訴人抽象的予以謾罵，使告訴人感到難堪，為刑法第309條
    第1項公然侮辱罪所規定之範疇；而就「為了女人要打你爸
    、凶你媽、逼死另一半、霸凌打劫自己妹妹、禮義廉恥樣樣
    沒有…還做壞榜樣…有什麼資格為人父母」部分言論，乃係針
    對告訴人與其父母、被告、前妻間糾紛之具體指摘，應為犯
    刑法第310條之誹謗罪所規定之範疇。是核被告所為，係犯
    刑法第309條第1項之公然侮辱罪、同法第310條第2項之加重
    誹謗罪。
㈣、核被告所為，係犯個人資料保護法第20條第1項、第41條之非
    法利用個人資料罪、刑法第310條第2項之加重誹謗罪、刑法
    第309條第1項之公然侮辱罪。又被告密接時間內，本於其對
    於告訴人之不滿，於臉書以供不特定人瀏覽方式發表前揭言
    論，貶損告訴人人格、名譽及社會評價，犯罪方式均屬相同
    ，且均係侵害同一法益，獨立性極為薄弱，應合為包括之一
    行為予以評價而論以接續犯。被告以一行為同時觸犯上開3
    罪名，為想像競合犯，應依刑法第55條前段之規定，從一重
    之個人資料保護法第41條第1項之非公務機關未於蒐集特定
    目的必要範圍內利用個人資料罪處斷。至起訴書固未敘明被
    告所為同時構成刑法第309條第1項之公然侮辱罪，然此部分
    犯罪事實業經載明於起訴書犯罪事實欄，與檢察官所援引之
    非公務機關未於蒐集特定目的必要範圍內利用個人資料罪、
    加重誹謗罪本屬裁判上一罪關係，且刑法第309條第1項之公
    然侮辱罪條文亦經本院當庭補充告知（本院卷第248頁），
    尚無礙於被告訴訟上之權利，併此敘明。
㈤、查本案檢察官業已提出被告之刑案資料查註紀錄表、矯正簡
    表作為被告構成累犯事實之證據（偵卷第9至23、29頁），
    應認足以證明被告累犯之事實，且於起訴書內敘明應依累犯
    規定加重其刑之理由，並請本院依累犯之規定加重其刑，應
    認檢察官已就本案被告何以需依累犯規定加重其刑為說明。
    本院審酌被告前因詐欺案件，經高雄地院分別以⑴102年度易
    字第197號判處有期徒刑3月，共7罪、有期徒刑2月，定應執
    行刑8月確定；⑵105年度簡字第1534號判處有期徒刑2月，共
    3罪、有期徒刑4月，定應執行刑6月確定。上開⑴⑵案件後經
    高雄地院以105年度聲字第3351號定應執行之刑1年1月確定
    ，並於107年6月5日徒刑執行完畢，有臺灣高等法院被告前
    案紀錄表在卷可參，是被告受有期徒刑執行完畢後，5年內
    故意再犯本案有期徒刑以上之罪，固為累犯，然依司法院釋
    字第775號解釋所示，為避免發生罪刑不相當之情形，法院
    就該個案應依該解釋意旨，就累犯制度之目的及罪刑相當原
    則等綜合考量，裁量是否加重其刑。本院審酌被告上開所犯
    前案均係詐欺案件，本件所犯則為違反個人資料保護法、加
    重誹謗、公然侮辱之罪，兩者罪質迥異，犯罪手段不同，犯
    罪之動機亦屬有別，前案科刑判決執行之矯正目的，與本案
    所犯顯然有差，難認被告本案所犯具有特別惡性及對刑罰反
    應力薄弱，難以達前案科刑判決執行之矯正目的，而有依累
    犯之規定加重其刑之必要，本院復審酌累犯規定所欲維護法
    益之重要性、防止侵害之可能性及事後矯正行為人之必要性
    ，綜合斟酌各項情狀，認本件被告所犯，尚無依刑法第47條
    第1項累犯之規定加重其刑之必要。
㈥、爰以行為人之責任為基礎，審酌被告不思以理性方法解決其
    與告訴人間之糾紛，竟無視告訴人之名譽、社會評價、人格
    權及隱私權，藉由臉書張貼告訴人個人資料及足以侮辱及損
    害告訴人名譽之文字，供不特定人觀覽，所為誠屬不該，惟
    念其犯後終能坦承犯行，並表示不會騷擾告訴人，與告訴人
    之間金錢糾紛也不再打算催討；兼衡被告審理時自陳之教育
    程度，家庭及經濟狀況（涉及隱私，不予公開，參本院卷第
    251頁）；併參酌告訴代理人為告訴人表示從重量刑之意見
    ，及被告年齡、素行、犯罪之動機、目的、手段、法益侵害
    程度等一切情狀，量處如主文所示之刑，並定易科罰金的折
    算標準。
據上論斷，應依刑事訴訟法第273條之1第1項、第299條第1項前
段，個人資料保護法第20條第1項、第41條第1項，刑法第11條前
段、第309條第1項、第310條第2項、第55條、第41條第1項前段
，刑法施行法第1條之1第1項，判決如主文。
本案經檢察官陳昆廷提起公訴，檢察官陳于文到庭執行職務。
中　　華　　民　　國　　111 　年　　9 　　月　　27　　日
　　　　　　　　　刑事第五庭    法　官　茆怡文
以上正本證明與原本無異。
如不服本判決應於收受本判決後20日內向本院提出上訴書狀，並
應敘述具體理由。其未敘述上訴理由者，應於上訴期間屆滿後20
日內向本院補提理由書狀（均須按他造當事人之人數附繕本）「
切勿逕送上級法院」。 
　　　　　　　　　　　　　　　　書記官　薛雯庭
中　　華　　民　　國　　111 　年　　9 　　月　　27　　日
附錄本判決論罪科刑法條：
個人資料保護法第41條
意圖為自己或第三人不法之利益或損害他人之利益，而違反第6
條第1項、第15條、第16條、第19條、第20條第1項規定，或中央
目的事業主管機關依第21條限制國際傳輸之命令或處分，足生損
害於他人者，處5年以下有期徒刑，得併科新臺幣100萬元以下罰
金。

中華民國刑法第309條
公然侮辱人者，處拘役或9千元以下罰金。
以強暴犯前項之罪者，處1年以下有期徒刑、拘役或1萬5千元以
下罰金。

中華民國刑法第310條
意圖散布於眾，而指摘或傳述足以毀損他人名譽之事者，為誹謗
罪，處1年以下有期徒刑、拘役或1萬5千元以下罰金。
散布文字、圖畫犯前項之罪者，處2年以下有期徒刑、拘役或3萬
元以下罰金。
對於所誹謗之事，能證明其為真實者，不罰。但涉於私德而與公
共利益無關者，不在此限。